【裁判字號】    95,台上,1219
【裁判日期】    950608
【裁判案由】    塗銷登記等
【裁判全文】
最高法院民事判決            九十五年度台上字第一二一九號
    上  訴  人  甲○○
    訴訟代理人  陳適庸律師
    被 上訴 人  乙○○
                丙○○
                丁○○
上列當事人間請求塗銷登記等事件，上訴人對於中華民國九十三
年一月三十日台灣高等法院第二審更審判決（九十二年度重上更
(一)字第六二號），提起上訴，本院判決如下：
    主  文
原判決廢棄，發回台灣高等法院。
    理  由
本件上訴人主張：被上訴人丁○○簽發如原判決附表二（下稱附
表二）所示支票向伊借款新台幣（下同）一千萬元，與訴外人彭
國全、鄭龍陽共同出資購買坐落新竹市○○段四八地號（下稱系
爭土地）及同地段四七地號、七七地號、七八地號四筆農地，均
信託登記於有自耕能力之被上訴人丙○○名下。伊與被上訴人丁
○○、丙○○乃於民國八十二年一月十一日簽立協議書，約定日
後法令許可辦理過戶登記時，丙○○應將系爭土地之應有部分十
分之五移轉登記予丁○○；丁○○於取得土地應有部分後，應設
定一千萬元抵押權予伊，擔保前述借款債權。嗣丁○○指示丙○
○於八十九年五月十八日以買賣為原因，將系爭土地所有權全部
以買賣為原因移轉登記予其子即被上訴人乙○○。因丙○○、吳
建良間無買賣事實，顯屬無償行為，伊得依民法第二百四十四條
規定訴請撤銷該損及伊之無償行為並塗銷因之而為之所有權移轉
登記，而自八十九年二月起，農地即得移轉與未具自耕農身分之
人，因丁○○怠於行使權利，伊併得依協議書之約定及民法第二
百四十二條規定，行使代位請求權，求為命(一)撤銷丙○○與乙○
○就坐落新竹市○○段四八號土地（地目田，面積六三四平方公
尺）所有權全部，以買賣為原因所為所有權移轉之債權與物權行
為。(二)乙○○、丙○○就系爭土地所為之所有權移轉登記應予塗
銷。(三)丙○○應於塗銷前項之所有權移轉登記後，將系爭土地所
有權全部移轉登記予丁○○。(四)丁○○應於取得系爭土地所有權
後，設定一千萬元之抵押權予伊之判決。
被上訴人則以：上訴人與丁○○訂定系爭協議書後，因丁○○於
八十八年八月六日將同地段七七地號土地中之二二四‧五平方公
尺辦理所有權移轉登記予上訴人，以擔保附表二之借款債權，故
與上訴人約定四年後丁○○返還借款時，上訴人應返還土地所有
權予丁○○，丁○○無須再依系爭協議書設定抵押權予上訴人等
語，資為抗辯。
原審維持第一審所為上訴人敗訴之判決，駁回其上訴，無非以：
上訴人主張之上揭事實，及系爭四七、七八地號土地被徵收，八
十八年間丁○○欲於系爭土地經營加油站，與彭國全、鄭龍陽約
定分割土地，其中丁○○分得系爭土地全部及同段七七地號土地
中之二二四．七八平方公尺。嗣丁○○指示丙○○於八十九年五
月十八日以買賣為原因，將系爭土地所有權全部以買賣為原因移
轉登記予其子即乙○○等事實，業據提出協議書、支票、土地登
記簿謄本為證，復為被上訴人所不爭執，堪信為真實。而丁○○
於八十八年八月六日將同地段七七地號土地中之二二四‧五平方
公尺所有權移轉登記予上訴人，係因原判決附表一之另筆債權。
上訴人基於系爭協議書第四條約定，得請求丁○○以系爭土地應
有部分十分之五設定系爭抵押權之附表二所示債權仍然存在。依
八十九年五月五日修正施行之民法第二百四十四條第三項規定，
可知債務人於八十九年五月五日後所為無償或有償行為，雖符合
民法第二百四十四條第一項、第二項要件，債權人僅得於此行為
致債權之共同擔保減少，害及全體債權人之利益時，方得行使撤
銷權，不得為保全特定債權而行使撤銷權。又依法律行為而移轉
物權者，因當事人間有移轉物權之意思表示一致而成立，再於當
事人完成物權移轉書面之法定方式及移轉登記時，始生移轉之效
力，物權行為於斯時始告完成。查丙○○、乙○○雖於八十九年
五月二日為移轉系爭土地所有權之意思表示一致，並作成書面物
權契約，然迄同年五月十八日始完成登記，業據原審法院調閱新
竹地政事務所八十九年收件第一五四０六號土地登記申請卷宗查
明，故系爭物權行為於同年五月十八日生效，始生是否損害上訴
人之債權問題，應適用同年五月五日修正施行之民法第二百四十
四條規定。又丙○○係依丁○○指示而移轉系爭土地所有權給乙
○○，丁○○對丙○○之債權已獲滿足，亦即該物權行為僅有害
於上訴人對丙○○之以給付特定物（移轉所有權予丁○○）為標
的之債權，且上訴人並未就其所主張丙○○移轉系爭土地予乙○
○，有害及全體債權人之利益乙節，舉證證明，自不足採。上訴
人不得行使民法第二百四十四條第一項、第二項之撤銷權。又丁
○○指示丙○○移轉系爭土地所有權予乙○○，丙○○亦同意移
轉系爭土地所有權予乙○○，並不生物權行為害及丁○○、丙○
○之債權情事，丁○○、丙○○即無可撤銷該物權行為，上訴人
自無代位其二人行使撤銷權餘地，故其主張代位其二人撤銷丙○
○、乙○○就系爭土地所有權全部，以買賣為原因所為所有權移
轉之物權行為，亦無足採。而丙○○、乙○○間之物權行為既未
被撤銷，該物權移轉契約仍存在，上訴人無由代位丙○○或丁○
○依民法第一百十三條規定，請求丙○○、乙○○塗銷所有權移
轉登記。而乙○○仍為系爭土地之所有權人，丙○○依系爭協議
書第一條所負移轉登記債務，及丁○○依系爭協議書第四條所負
設定抵押債務，均陷於給付不能狀態。再系爭協議書第一、四條
所示債務標的均為系爭土地應有部分十分之五，雖丁○○因其餘
土地或被徵收，或與合夥人間結算結果，而分得系爭土地其餘應
有部分十分之五，但上訴人未曾行使民法第二百二十五條第二項
代償請求權，其基於協議書第一、四條請求就系爭土地超過應有
部分十分之五部分辦理移轉登記及設定抵押權，顯乏依據。故上
訴人請求丙○○移轉系爭土地所有權全部登記予丁○○，丁○○
應設定系爭抵押權，均屬無據。從而，上訴人依協議書之約定及
民法第二百四十四條、第二百四十二條規定，行使代位請求權，
請求撤銷丙○○與乙○○就系爭土地所為所有權移轉之債權與物
權行為。其二人應塗銷所有權移轉登記。丙○○應於塗銷前項之
所有權移轉登記後，將系爭土地所有權全部移轉登記予丁○○。
丁○○即應設定一千萬元之抵押權予上訴人，均屬無據，應予駁
回等詞，為其判斷之基礎。
惟查被上訴人丙○○移轉系爭土地所有權登記與乙○○之原因發
生日期，亦即其二人間之物權契約係訂立於八十九年五月二日，
則其二人間之債權契約至遲應於該日成立生效，故而其債權行為
係發生於八十九年五月五日民法債編修正前，依據民法債編施行
法第一條規定：民法債編施行前發生之債，除本施行法有特別規
定外，不適用民法債編之規定；其在修正施行前發生者，除本施
行法有特別規定外，亦不適用修正施行後之規定。則本件是否僅
因物權登記係完成於八十九年五月十八日，即認應適用修正後之
民法第二百四十四條規定，而認上訴人不得行使撤銷權，即非無
斟酌餘地。末查系爭土地係丁○○出資，信託登記於丙○○名下
，嗣丁○○指示丙○○將系爭土地所有權移轉登記於乙○○，上
訴人係丁○○之債權人，即有因此受有損害之可能。原審就此未
予審認，即謂上訴人不得行使代位權，不免速斷。上訴論旨，指
摘原判決不當，求予廢棄，非無理由。
據上論結，本件上訴為有理由。依民事訴訟法第四百七十七條第
一項、第四百七十八條第二項，判決如主文。
中    華    民    國  九十五  年    六    月    八    日
                      最高法院民事第六庭
                          審判長法官  許  朝  雄
                                法官  謝  正  勝
                                法官  鄭  玉  山
                                法官  吳  麗  女
                                法官  袁  靜  文
      本件正本證明與原本無異
                                      書  記  官
中    華    民    國  九十五  年    六    月  二十二  日
                                                      Ｑ


司法院資訊處製作；財團法人民間司法改革基金會備份。
